【裁判字號】    91,再,3
【裁判日期】    920304
【裁判案由】    過失致死
【裁判全文】
臺灣高等法院臺中分院刑事判決                          九十一年度再字第三號
    上  訴  人  臺灣臺中地方法院檢察署檢察官
    被      告  戊○○  男  七.
    選任辯護人  莊崇意律師
右列上訴人因被告過失致死案件，不服臺灣臺中地方法院八十八年度交易字第二六號
中華民國八十八年十二月九日第一審判決（起訴案號：臺灣臺中地方法院檢察署八十
七年度偵字第二七三六七號）提起上訴，經本院八十九年度交上易字第二八六號中華
民國八十九年十月三十一日確定判決後，被告聲請再審，經本院以九十一年度聲再字
第一五五號裁定再審，更為審判，本院判決如左：
    主    文
原判決撤銷。
戊○○因過失致人於死，處有期徒刑貳月，如易科罰金，以佰元折算壹日。
    事    實
一、戊○○於民國（下同）八十七年十一月二十三日清晨四時五十分許，駕駛車牌號
    碼ＮＱ－四一七九號自小客車沿台中市○○○路，由國校巷往天祥街方向行駛，
    途經進化路與北屯路之交岔路口，欲左轉北屯路欲往東山路行駛時，理應注意車
    前狀況並隨時採取必要之安全措施，依當時天候晴、路面乾燥、無缺陷、道路無
    障礙物、視距好等一切情狀，並無不能注意之情形，竟疏於注意車前狀況，貿然
    左轉，適丁○○騎乘車牌號碼ＪＹＨ－六四二號機車後載葉明傑以時速六十公里
    許之速度沿進化路往進化北路行駛闖紅燈途經該處，致ＮＱ－四一七九號自小客
    車之右前保險桿與ＪＹＨ－六四二號機車之前斜板碰撞，機車因而倒地，致葉明
    傑受有頭部外傷致顱腦損傷之傷害，送醫急救後延至八十七年十二月十日不治死
    亡，丁○○亦受有頭部、臉、膝蓋、手、腳擦傷等傷害。戊○○於車禍後在現場
    等候，待警察至現場，未發覺其犯罪前，即向有偵查權之台中市警察局第五分局
    警員丙○○自首並接受裁判。
二、案經丁○○告訴由台灣台中地方法院檢察署檢察官偵查起訴。
    理    由
一、訊据被告戊○○就其於右揭時、地駕駛ＮＱ－四一七九號自小客車與告訴人丁○○騎乘之ＪＹＨ－六四二號機車發生碰撞，致被害人葉明傑因而死亡，告訴人丁○○受有頭部、臉、膝蓋、手、腳擦傷等傷害之事實坦承不諱，此部分並有道路
    交通事故調查報告表、現場照片四幀、勘驗筆錄、驗斷書、相驗屍體證明書在卷
    （詳相驗卷第九頁、第十至十三頁、第十八頁至二十一頁 )及告訴人丁○○之證
    述在卷可參，雖被告堅決否認犯過失致死、過失傷害之犯行，辯稱：伊車行至肇
    事地點之交岔路口停車，等左轉燈亮起看沒有來車才以時速一、二十公里之速度
    慢速行進，才轉彎一點點，突然丁○○騎乘機車闖紅燈且高速行駛衝撞過來，伊
    馬上停車，機車就撞上來了，依當時之情狀伊無法躲避撞擊，本件車禍係丁○○
    之過失，伊並無過失云云。惟查：
（一）依卷附現場照片及道路交通事故調查報告表顯示，肇事地點在台中市○○路及
      北屯路之交岔路口內，該處限速時速四十公里，北屯路寬約二六‧二公尺，肇
      事後小客車停止位置已過北屯路之中央分隔島垂直線，左側車頭距離中央分隔
      邊緣約三‧四公尺，即將穿越該交岔路口，車頭幾已朝北往北屯路方向，而機
      車係向右倒，左側車身卡在汽車前保險桿下方，汽車兩側前輪二‧八公尺範圍
      內留有碎片，右後輪則遺有一東向西之機車刮地痕，距離ＪＹＨ－六四二號機
      車行駛方向之槽化島九‧二公尺 (6.0+3.2=9.2)，該刮地痕並往北延伸三‧二
      公尺，現場均無煞車痕，又小客車於撞擊後右前角端凹陷，機車為前斜板裂，
由前開二車停止位置、損壞情形及機車刮地痕以觀，本件車禍為小客車右前方
      保險桿與機車前斜板碰撞，碰撞時二車均在行駛中，機車倒地產生東向西及南
      向北刮地痕位置之起點即係撞擊後機車倒地位置，可見機車係在超越行駛方向
      之槽化島九‧二公尺處時即與汽車發生碰撞。
（二）被告自警訊至偵審中均堅稱伊係當天在停止線上，等候左轉燈亮起才以甚慢之
      速度左轉等語，而告訴人丁○○於交通警察隊製作肇事現場圖稱：「因路不熟
      要過十字路口，前方號誌為黃燈、紅燈對閃。」等語（詳原審卷第十八頁），
      於警訊、偵查及本院前審審理中則稱：當時路口前還是綠燈，過了停止線五、
      六公尺就變成黃燈（詳相字卷第五頁、第十一頁背面；本院交上易卷第三十八
      頁、第一百十二頁），於台灣省台中市區車輛行車事故鑑定委員會鑑定時稱：
      「當時是綠燈通過（整個圓形綠燈）」等語（詳原審卷第四十二頁）。然肇事
      之十字路口為「四時相」行車管制號誌並設有左轉專用燈，且肇事時燈號運轉
      正常，直行時，遵行號誌顯示狀況係「直行箭頭」，並無所謂「整個圓形綠燈
      」，告訴人丁○○此部分前後所述不一，尚難憑採，況證人乙○○即現場目擊
      者於本院八十九年度訴字第一二五號損害賠償事件及本院審理時均證述：「（
      你是開過Ｎ六─九四九號計程車？）是的，八十七年十一月二十三日在進化北
      路及北屯路口當時我有看到發生車禍之情形，當天我從北屯路載客人要北上到
      昌平路，當時我是直行停紅燈，而被告在我左手邊，看到左轉的燈亮了，被害
      人機車是直行闖紅燈‧‧（法院通知你時為何都沒有來？）之前是住在熱河路
      與文心路口之公寓，後來九二一地震後我搬到太原路電話事後亦變更了‧‧（
      與被告是否同向？）被告左轉以後才與我同向，原來與我是垂直之方向，所以
      我看得很清楚。」等語（詳本院再字卷第四十九頁、第七十頁背面至七十一頁
      背面），證人與本案並無利害關係，此部分證詞尚堪採信，堪認本件告訴人丁○○駕駛機車未遵守號誌指示闖紅燈。
（三）被告於台中市警察局交通警察隊製作肇事現場圖時供稱：「我駕車以時速約十
      至二十公里由國校巷沿進化北路往北屯路行駛左轉車道。」等語（詳原審卷第
      十八頁）；於警訊、偵審中亦稱：伊當時時速約十至二十公里（詳相驗卷第三
      頁背面、十二頁；原審卷第九十一頁）。告訴人丁○○於交通警察隊製作肇事
      現場圖時則陳稱：「我駕車時速約六十公里。」等語（詳原審卷第十八頁）；
      於原審供稱：「我是有超速。」等語（詳原審卷第八十一頁）；於本院前審供
      稱：「（你時速多少？）五、六十公里。」等語（詳本院交上易卷第三十八頁
      背面），嗣供稱：「（你的車速多少？）六十公里，那是我的感覺，可能也不
      到六十公里。」等語（詳本院再字卷第一百十五頁）。參以被告既係要左轉衡
      情車速當不至過快，衡情被告既已起動行駛時速不可能保持在十公里，應認被
      告肇事時車速為時速十五公里較可採，本院民事判決亦同此認定，被告雖辯稱
      ：二車相撞後，告訴人丁○○及被害人葉明傑分別飛出去約二、三十公尺，因
      此告訴人車速應有八、九十公里等語，然本件車禍經國立交通大學情鑑定結果
      認：「兩車並非直線下面撞擊，而撞擊後兩車體未分離，且縱不論謂機車刮地
      痕三‧二公尺係碰撞前或碰撞後機車滑倒所致，研判兩車碰撞瞬間，雙方速度
      並不高，．．．．．」等語，有行車鑑定意見書一份在卷可稽（詳本院交上易
      字卷四十八頁)，證人即警員庚○○於本院前審審理時證述：我在現場處理時
      有看痕跡，沒有看到有血跡，葉明傑、邱土朋倒地位置不可能在槽化島等語，
      另證人即當時救護之人員己○○、郭岳豐於本院調查時證述：因時間太久已無
      印象等語，且觀之現場照片、道路交通事故調查報告表、現場圖均未有任何血
      跡之標示，告訴人、被害人於撞擊後正確之倒地位置已無從查證，自無法遽以
      推算告訴人丁○○所駕駛之機車當時之時速達八、九十公里，被告此部分抗辯
      ，尚難採信，當以告訴人邱士明前後一致供述之時速六十公里較可採。
（四）依上開道路交通事故調查報告表及警員庚○○所述，被告汽車自進化北路左轉
      待轉區停止線至肇事後小客車右後輪 (即二車踫撞點 )距離為一二‧七公尺（
      詳本院再字卷第八十二頁），告訴人丁○○機車自停止線迄碰撞點距離為二一
      ‧二公尺 (12+9.2=21. 2 )，以被告時速十五公里、告訴人時速六十公里計算
      ，按卷附交通部六十六年十月二十七日交路（六六）字第一０二七五號函示之
      汽車行駛距離及反應距離一覽表所示，被告小客車每秒行駛距離為四‧一七公
      尺；告訴人機車每秒可行駛一六‧六七公尺（詳原審卷第三十二頁），算得被
      告所駕之小客車行駛至碰撞點約需三‧０五秒 (12.7÷4.17=3.05)，則被告在
      待轉區時，告訴人丁○○之機車應在五０‧八四公尺左右 (3.05×16.67)，依
      證人即警員庚○○於本院前審及本院訊問時證稱：肇事地點無障礙物，路燈正
      常，視線佳等情，卷附道路交通事故調查報告表亦記載肇事當時天候晴、視距
      好、路面乾燥、無缺陷、道路無障礙物，則被告依左轉燈號指示起步時，是否
      不能注意告訴人丁○○騎乘機車超速而來，不無疑問，況在告訴人丁○○所駕
      之機車闖越停止線時，被告小客車已行駛七‧四二公尺，距離碰撞點五‧二八
      公尺 (50.84-21.2=29. 6 4;29.64÷16.67=1.78;1.78×4.17=7.42; 
      12.7-7.42=5.28），此時兩車相距僅約二六‧四八公尺 (5.28+21.2=26.48 ）
      ，被告既為左轉車自應注意車前對向車道即進化路狀況，且被告汽車係右前方
      保險桿碰撞，況依卷附道路交通事故調查報告表所示，被告當時尚未完全左轉
      ，視距自可及於前方進化路之狀況，被告於本院亦供稱：「‧‧轉彎一點點，
      才感覺到一個黑影很快過來。機車是由進化路往進化北路過來，我只看到一團
      黑黑的東西過來‧‧」等語（詳本院再字卷第二十頁 )，另證人即警員庚○○
      於本院前審及本院訊問時證述：路上無障礙物，汽車駕駛應可看到機車過來，
      以我來說我除了看號誌，還會看其他方向有無來車，是我的話應該可以發現等
      語 (詳本院交上易二八六號卷第九十二頁及本院卷第二十三頁 )，堪認被告應
      能注意告訴人騎機車超速闖越紅燈駛至，又依上開一覽表所示，被告汽車時速
      十五公里，所需反應距離為三‧一二公尺，而被告於當時距離踫撞地點尚有五
      ‧二八公尺，自仍有時間採取必要之安全措施，以避免發生交通事故之結果，
      再按汽車行駛時，駕駛人應注意車前狀況，並隨時採取必要之安全措施，道路
      交通安全規則第九十四條第三項定有明文，而交通號誌係指揮交通之一種手段
      ，綠燈號誌僅表示駕駛人可前進行駛，而駕駛人於行駛中仍須注意車前狀況，
      並隨時採取必要之安全措施，並非見綠燈號誌即可不注意車前狀況，任意行駛
      (最高法院二十四年上字第一六九六號判例參照)，本件被告駕車行至上開交岔
      路口之際，理應注意遵守上述道路交通安全規則之規定，且依上述當時天候晴
      、視距好、路面乾燥、無缺陷、道路無障礙物等客觀情形，並無不能注意之情
      事，竟疏未注意車前狀況，貿然前進，未採取必要之安全措施，因而肇事，致
      葉明傑死亡，邱士明受有右述傷害，自有過失，雖告訴人丁○○超速闖紅燈亦
      有過失，然此並無礙被告過失之認定，被告之過失與被害人葉明傑死亡及告訴
      人丁○○所受傷害間顯有相當因果關係。被告所辯：告訴人丁○○未開車燈，
      依當時之情況不及反應距離三‧一二公尺，伊無躲避云云，然告訴人堅稱有開
      車燈，而證人乙○○於本院證稱：「機車有無開燈，我也不清楚。」等語（詳
      本院再字卷第五十頁），又查無其他證據可證告訴人未開燈，自不得僅以被告
      片面之陳述遽認告訴人有未開車燈之行為，又告訴人之機車為被告所能注意且
      扣除反應距離後被告仍有時間採取必要之安全措施既如上述，被告上開所辯顯
      係卸責之詞，不足採信。
（五）本件車禍固經送台灣省台中市區車輛行車事故鑑定委員會鑑定結果，鑑定意見
      認：「一、丁○○駕駛重機車超速行駛、違反號誌指示直行行駛，為肇事原因
      。（未戴安全帽亦違反規定）二、戊○○駕駛自小客車無肇事因素。」等語，
      有該委員會之鑑定意見書可憑（詳原審卷第四十二頁）。嗣台灣省車輛行車事
      故覆議鑑定委員會則以本案涉及號誌問題，無法覆議等語（詳原審卷六十九頁
      ），惟按刑事訴訟採職權調查主義，鑑定報告祇為形成法院心證之資料，對於
      法院之審判並無拘束力，故待證事項雖經鑑定，法院仍應本於職權予以調查，
      以期發見事實之真相，不得僅以鑑定報告作為判決之唯一依據，最高法院五七
      年台上字第三三九九號判例意旨參照，另民事部分雖認被告無過失，判決被告
      勝訴，然民事判決認定之事實，於刑事訴訟判決時並不受其拘束，本件車禍被
      告有過失如前述，台灣省台中市區車輛行車事故鑑定委員會鑑定結果及本院本
      件民事判決尚難據為有利被告之認定。
二、核被告所為，係犯刑法第二百七十六條第一項過失致死罪及第二百八十四條第一
    項前段之過失傷害罪，其一行為同時觸犯過失致死、過失傷害二罪名，為想像競
    合犯，依刑法第五十五條前段之規定，從一重之過失致死罪處斷。被告於本件交
    通事故發生後，於偵查機關發覺前自首並接受裁判，業經台中市警察局第五分局
    警員丙○○到庭證明屬實，有筆錄在卷可按（詳本院再字卷第三十三頁），依刑
    法第六十二條前段之規定，減輕其刑。原審未詳細調查遽為被告無罪之諭知，尚
    有未洽，上訴人即檢察官以原審判決不當為由上訴有理由，應由本院將其撤銷改
    判，爰審酌被告過失程度輕微、所造成之損害及犯罪後之態度等一切情狀，量處
    如主文第二項所示之刑，並諭知易科罰金之折算標準。
三、據上論斷，應依刑事訴訟法第三百六十九條第一項前段、第三百六十四條、第二
    百九十九條第一項前段、刑法第二百七十六條第一項、第二百八十四條第一項前
    段、第五十五條、第六十二條前段、第四十一條第一項前段、罰金罰鍰提高標準
    條例第一條前段、第二條，判決如主文。
本案經檢察官甲○○到庭執行職務。
中      華      民      國      九十二   年       三      月     四     日
                                  臺灣高等法院臺中分院刑事第九庭
                                        審判長法  官  陳  筱  珮
                                              法  官  吳  重  政
                                              法  官  康  應  龍
右正本證明與原本無異。
不得上訴。
                                              書記官  黃  薰  慧
中      華      民      國      九十二   年       三      月     四     日
               Ｉ


司法院資訊處製作；財團法人民間司法改革基金會備份。
